臺灣高等法院民事判決
109年度上字第1080號
上  訴  人  唐德軒  
訴訟代理人  唐瓔珮  
            高傳盛律師
被上訴人    唐蕭敏惠
訴訟代理人  李錫永律師

上列當事人間請求拆屋還地事件，上訴人對於中華民國109年5月
29日臺灣士林地方法院108年度訴字第1192號第一審判決提起上
訴，本院於109年11月17日言詞辯論終結，判決如下：
    主      文
上訴駁回。
第二審訴訟費用由上訴人負擔。
    事實及理由
一、上訴人主張：伊及被上訴人均為新北市○○區○○段000地號土
    地（下稱系爭土地）共有人之一，伊有所有權應有部分1/24
    、被上訴人有所有權應有部分5/6。被上訴人於系爭土地違
    法搭建如原審判決附圖（即本院判決附圖，下稱附圖）編號
    A部分所示面積17平方公尺之騎樓（下稱系爭騎樓），侵害
    共有人之權益，嗣經伊催告被上訴人應將系爭騎樓拆除，亦
    未獲置理。又系爭土地為新北市○○區都市計畫道路用地（公
    共設施保留地），若其上無地上物，則符合新北市都市計畫
    法容積移轉實施辦法第17條第1項第2款之規定，得作為容積
    移轉使用，伊亦無庸繳納地價稅，對伊之財產權影響甚鉅，
    伊請求被上訴人拆除系爭騎樓，自無權利濫用或違反誠信原
    則。爰依民法第767條第1項中段、第821條規定提起本件訴
    訟。並聲明：被上訴人應將系爭土地上之系爭騎樓拆除（原
    審駁回上訴人其餘之訴，上訴人提起上訴後，撤回該部分上
    訴，見本院卷第155、195頁，非本院裁判範圍，爰不贅述）
    。其上訴聲明：㈠原判決關於駁回上訴人後開第㈡項之訴部分
    廢棄。㈡被上訴人應將系爭土地上之系爭騎樓拆除。　
二、被上訴人則以：原有騎樓於民國（下同）76年間因琳恩颱風
    風災毀損後，伊依「琳恩颱風受災房屋重建處理要點」經臺
    北縣○○鎮公所（現新北市○○區公所）核准而重建系爭騎樓，
    雖未辦理建物所有權第一次登記，惟有房屋稅籍，伊有事實
    上處分權。又兩造同為○○唐氏祖先四房派下子孫，上訴人屬
    唐燦良（為唐接承次男）家族、被上訴人屬唐鬚生（為唐接
    承五男）家族，系爭土地及同地段之217至220地號土地（下
    稱系爭各地號土地）原為兩造家族共有，唐鬚生家族持有5/
    6，唐燦良家族持有1/6。琳恩颱風風災後，兩造家族協議系
    爭217、218地號土地歸唐鬚生家族之唐鬚生及伊共有，系爭
    219地號土地歸唐燦良家族之唐謝秀員、唐瓔珞、唐瓔璋、
    唐瓔珮共有，至於系爭土地及220地號土地因屬都市計畫道
    路用地，事實上供公眾通行使用，仍維持原共有狀態，依原
    有用途由唐鬚生家族分管系爭土地供系爭217、218地號土地
    出入使用；唐燦良家族分管系爭220地號土地供系爭219地號
    土地出入使用，兩造家族間已成立明示或默示之分管契約。
    上訴人既為唐燦良家族成員之一，其就系爭土地之持分係受
    贈自其訴訟代理人唐瓔珮，自當知悉或可得知悉上開分管契
    約。況系爭騎樓30年來均供公眾通行，提供遮陽避雨功能，
    且系爭土地屬都市計畫道路用地，並無價值，上訴人主張拆
    除系爭騎樓，未見個人利益有所增加，卻損害公眾利益，破
    壞現有街道騎樓景觀，顯係以損害公共利益和伊為主要目的
    ，為權利濫用，且無視兩造家族間之信賴關係與分管契約，
    違反誠信原則等語，資為抗辯。其答辯聲明：上訴駁回。
三、兩造不爭執事項（見原審卷第124至126頁）：
  ㈠兩造同為○○唐氏祖先四房派下唐清印之子孫，上訴人屬唐燦
    良家族，被上訴人屬唐鬚生家族。
  ㈡系爭土地及系爭217至220地號土地於76年間為唐謝秀員、唐
    瓔珞、唐瓔璋、唐瓔珮、唐鬚生及被上訴人共有，唐謝秀員
    、唐瓔珞、唐瓔璋、唐瓔珮屬唐燦良家族，權利範圍合計1/
    6，唐鬚生及被上訴人屬唐鬚生家族，權利範圍合計5/6。當
    時門牌號碼新北市○○區○○路00號房屋為兩造家族祖先所興建
    房屋（下稱系爭祖厝），坐落系爭217、218、219地號土地
    。
  ㈢琳恩颱風於76年10月25日襲臺，致系爭祖厝前半部及坐落系
    爭土地上之原有騎樓全毀，唐鬚生家族欲重建，唐燦良家族
    亦欲將系爭祖厝後半部改建為5層樓公寓，遂由唐瓔珮代表
    唐燦良家族，唐鬚生代表唐鬚生家族，進行協商，雙方達成
    協議：系爭217、218地號土地歸唐鬚生家族所有，系爭219
    地號土地歸唐燦良家族所有，唐鬚生家族並補償唐燦良家族
    45萬元；系爭土地及系爭220地號土地因均屬道路用地，供
    眾人通行之用，且終將為政府徵收，仍維持原狀，不為分割
    ，依原有用途使用，靜待日後政府徵收（下稱系爭協議）。
    嗣唐鬚生家族重建系爭祖厝前半部並續使用系爭祖厝原門牌
    號碼（下稱系爭20號房屋），系爭土地上則為系爭20號房屋
    之騎樓（即系爭騎樓），供出入新北市○○區○○路使用；唐燦
    良家族將系爭祖厝後半部改建為5層樓公寓，門牌號碼新北
    市○○區○○街00號（下稱系爭21號房屋），坐落系爭219地號
    土地，而系爭220地號土地則為系爭21號房屋前道路用地，
    供出入新北市○○區○○街使用。
  ㈣唐瓔珮於76年12月21日代表唐燦良家族受領唐鬚生家族給付
    之45萬元（收據影本見原審卷第52頁）。
  ㈤唐瓔珞、唐瓔珮、唐瓔璋與唐鬚生、被上訴人於77年1月20日
    簽訂系爭219地號土地之買賣所有權移轉契約書，被上訴人
    與唐謝秀員、唐瓔璋、唐瓔珮、唐瓔珞簽訂系爭217、218地
    號土地之買賣所有權移轉契約書，由唐瓔珞、唐瓔珮、唐瓔
    璋承買唐鬚生及被上訴人於系爭219地號土地之應有部分（
    合計權利範圍5/6），由被上訴人承買唐謝秀員、唐瓔璋、
    唐瓔珮、唐瓔珞於系爭217、218地號土地之應有部分（合計
    權利範圍1/6，該土地買賣所有權移轉契約書影本見原審卷
    第53至54頁、系爭土地及第217至220地號土地之異動索引資
    料影本見原審卷第85至104頁、系爭土地及第220號土地之土
    地登記第三類謄本及地籍圖等影本見原審第290號卷第12至1
    4頁、48至51頁）。 
  ㈥唐燦良家族與唐鬚生家族分別由唐瓔珮、唐鬚生代表於77年2
    月28日簽立調解書，約定由唐鬚生家族提供系爭218地號17
    平方公尺土地，作為唐瓔珮家族於系爭219地號土地上申請
    建築系爭21號房屋之空地比，唐瓔珮家族於執照核定後無條
    件返還。唐瓔珮於同年4月5日簽立切結書承諾該17平方公尺
    土地於房屋興建完畢後應回復原狀並返還（調解書影本見原
    審卷第24、55頁、切結書影本見原審卷第56頁）。
  ㈦系爭祖厝因遭受琳恩風災影響需重建，於77年3月22日經前臺
    北縣○○鎮公所核准按原有面積高度重建或修復（臺北縣○○鎮
    公所77年3月22日七七北縣汐建字第4697號函影本見原審第2
    90號卷第42頁）。
  ㈧唐瓔珮於97年8月19日將其所有之系爭土地（權利範圍1/24）
    贈與上訴人，並於同年9月16日完成所有權移轉登記（土地
    登記第三類謄本影本見原審第290號卷第13頁、異動索引資
    料影本見原審卷第102頁）。
  ㈨系爭土地於58年12月24日列為都市計畫內劃定道路用地，現
    依93年1月20日發布實施之「變更○○都市計畫（第二次通盤
    檢討）」，仍屬道路用地，目前新北市政府暫無徵收計畫（
    新北市政府城鄉發展局109年3月25日新北城都字第10904961
    66號函見原審卷106頁）。
四、本院得心證之理由：
  ㈠按分管契約，係共有人就共有物之管理所訂定之契約，依98
    年7月23日修正施行前民法第820條第1項規定，應由共有人
    全體共同協議訂定之。又不動產共有人間關於共有物使用、
    管理之約定，對於應有部分之受讓人或取得物權之人，以受
    讓或取得時知悉其情事或可得而知者為限，始具有效力，有
    司法院大法官釋字第349號解釋可稽，故於民法第826條之1
    規定98年7月23日修正施行前成立之分管契約，對共有物應
    有部分之受讓人有無效力，自應依釋字349號解釋意旨，以
    受讓人是否知悉有分管契約，或有無可得而知之情形為斷（
    最高法院107年度台上字第70號、107年度台上字第354號判
    決參照）。且共有人於與其他共有人訂立共有物分管之特約
    後，縱將其應有部分讓與第三人，其分管契約對於受讓人仍
    繼續存在（最高法院102年度台上字第2154號判決意旨參照
    ）。
  ㈡查系爭土地及系爭217至220地號土地之全體共有人（即唐燦
    良家族之唐謝秀員、唐瓔珞、唐瓔璋、唐瓔珮，及唐鬚生家
    族之唐鬚生、被上訴人），由唐瓔珮代表唐燦良家族，唐鬚
    生代表唐鬚生家族於76年間達成系爭協議，唐鬚生家族與唐
    燦良家族並有依系爭協議履行之事實，業如前述，堪認系爭
    協議確實存在，對唐鬚生家族與唐燦良家族已生拘束力。又
    觀諸系爭協議之內容，係互相以買賣為原因，將唐燦良家族
    所有系爭217、218地號土地所有權應有部分移轉予唐鬚生家
    族所有，供唐鬚生家族興建系爭20號房屋；唐鬚生家族所有
    系爭219地號土地所有權應有部分移轉予唐燦良家族所有，
    供唐燦良家族興建系爭21號房屋。至於系爭土地及系爭220
    地號土地部分之管理與使用，因屬於道路用地，則合意仍維
    持共有，在政府徵收前均維持原狀，依原有用途供公眾通行
    之用。再斟酌系爭土地及系爭220地號土地分別為系爭20、
　　21號房屋出入必經通道，堪認系爭土地及系爭220地號土地
    之全體共有人，已合意系爭土地由唐鬚生家族分管，以供其
    所有坐落系爭217、218地號土地上之系爭20號房屋出入新北
    市○○區○○路通行使用；系爭220地號土地則由唐燦良家族分
    管，以供其所有坐落系爭219地號土地之系爭21號房屋進出
    新北市○○區○○街使用，全體共有人間即成立分管契約。
  ㈢上訴人雖在系爭協議成立後，於97年間因共有人唐瓔珮之贈
    與而繼受取得系爭土地所有權應有部分1/24，惟審酌系爭土
    地之使用狀態顯而易見。又上訴人為唐瓔珮之子，業據其訴
    訟代理人唐瓔珮陳述在卷（見原審卷第30頁），屬於唐燦良
    家族成員之一。又唐燦良家族與唐鬚生家族係血緣至親關係
    （唐鬚生與唐瓔珮係親叔姪），二家族於唐鬚生生前仍有往
    來，此與一般無血緣、鮮少往來之單純鄰地所有權人關係自
    有所不同。則二個血脈家族間達成系爭協議，互相買賣並移
    轉各自所需地號土地之所有權應有部分後，唐燦良家族於系
    爭219地號土地上興建系爭21號房屋，上訴人之訴訟代理人
    唐瓔珮即係代表唐燦良家族與其叔父唐鬚生（代表唐鬚生家
    族）磋商系爭協議之內容、事後更參與調解，並收取45萬元
    補貼款項之重要主事者，復擔任上訴人之訴訟代理人提起本
    件訴訟等情，堪認上訴人受讓系爭土地所有權應有部分時，
    知悉或可得而知前開分管契約之存在，則依上開規定，上訴
    人應受該分管契約之拘束無疑。
  ㈣上訴人主張系爭協議僅約定系爭土地及220地號土地均供作道
    路使用，等待日後政府徵收，並未同意被上訴人得興建系爭
    騎樓等語。惟查，在琳恩颱風於76年10月25日侵襲前，系爭
    217、218地號土地上原存有兩造之祖厝（門牌號碼為20號）
    ，作為中藥房「○○○」店鋪使用，該店鋪之前面（即系爭土
    地）建有圓拱型廊柱之磚造騎樓，該騎樓因琳恩颱風侵襲，
    除殘留圓拱型廊柱外，其餘屋頂幾近全損等情，亦有風災前
    、後之舊有騎樓照片影本可證（見原審卷第68至70頁），是
    唐鬚生既欲重建因風災受損之中藥房始與唐瓔珮所代表之唐
    燦良家族達成系爭協議，則所謂重建範圍，若無特別排除之
    約定，理當包括原有之騎樓範圍，以維持舊有營業及日常生
    活方式，方符合一般人對於「重建房屋」之理解及認知。又
    店鋪前面蓋有騎樓，不僅方便自己及顧客進出店鋪，亦可提
    供過往民眾遮陽避雨之功能，利己又利人，因此處於海島型
    氣候，多雨且夏季豔陽高照之臺灣，於老城區常見店鋪設置
    騎樓，此參諸系爭20號房屋之左鄰22號房屋及右鄰18號房屋
    亦均設有騎樓（見原審卷第48頁）可知，衡情唐鬚生家族於
    77年間欲重建房屋時，實無可能僅自己一戶未建騎樓，而與
    兩側房屋呈現不協調街景。再則，系爭祖厝前之舊有騎樓，
    與災後重建之系爭騎樓位置及面積均差不多，系爭騎樓面積
    為17平方公尺，並未逾越系爭土地之面積（19平方公尺，土
    地登記第三類謄本見原審第290號卷第12頁），復為兩造所
    不爭執（見原審卷第83頁），堪認被上訴人即唐鬚生家族就
    系爭土地之使用，仍係依原有用途即以騎樓供眾人通行使用
    ，並無違反系爭協議。上訴人之主張，不足採信。
　㈤上訴人復主張系爭土地為新北市○○區都市計畫道路用地，若
    其上無地上物，即符合新北市都市計畫法容積移轉實施辦法
    第17條第1項第2款之規定，得作為容積移轉使用，伊亦無庸
    繳納地價稅，對伊之財產權影響甚鉅等語。惟查，兩造家族
    前於76年間所達成之協議，包含系爭土地及220地號土地之
    分管契約，即系爭土地由被上訴人即唐鬚生家族使用，系爭
    220地號土地則由上訴人所屬唐燦良家族使用，靜待政府就
    上開道路用地予以徵收，且唐鬚生家族重建系爭20號房屋（
    含系爭騎樓），合於該協議所指系爭土地之原有使用狀態。
    原共有人唐瓔珮事後將其就系爭土地之所有權應有部分1/24
    贈與予上訴人，上訴人亦應受上開分管契約所拘束，均經本
    院認定在案。故上訴人執上開法令主張被上訴人應拆除系爭
    騎樓，以利自己移轉容積一節，於法無據。上訴人再主張因
    系爭騎樓存在，致其需繳納地價稅一詞，然上訴人既然受上
    開分管契約所拘束，縱認上訴人依法需繳納地價稅（107年
    地價稅稅額為新臺幣70.4元，此有新北市稅捐稽徵處107年
    地價稅課稅土地清單可參，見原審卷第25頁），仍無法作為
    其訴請拆除系爭騎樓之合法化事由，是上訴人此部分主張，
    亦非可取。
  ㈥從而，被上訴人就系爭土地之分管使用，有系爭協議為其合
    法權源，且其在其上建有騎樓，不違反該分管契約所約定之
    使用方式，上訴人應受該分管契約所拘束，是上訴人以所有
    權受侵害為由，訴請被上訴人拆除系爭騎樓，為無理由。
五、綜上所述，上訴人依民法第767條第1項中段、第821條規定
    ，請求被上訴人應將系爭土地上之系爭騎樓拆除，為無理由
    ，不應准許。原審為上訴人敗訴之判決，並無不合。上訴論
    旨指摘原判決此部分不當，求予廢棄改判，為無理由，應駁
    回上訴。
六、本件事證已臻明確，兩造其餘之攻擊或防禦方法及所用之證
    據，經本院斟酌後，認為均不足以影響本判決之結果，爰不
    逐一論列，附此敘明。
七、據上論結，本件上訴為無理由，依民事訴訟法第449條第1項
    、第78條，判決如主文。
中　　華　　民　　國　　109 　年　　12　　月　　8　　日
                  民事第二十一庭
                        審判長法  官  翁昭蓉
                              法  官  鍾素鳳
                              法  官  呂淑玲
正本係照原本作成。
不得上訴。
中　　華　　民　　國　　109 　年　　12　　月　　8 　　日
　　　　　　　　　　    　　　書記官  黃雯琪